【裁判字號】    97,上,1040
【裁判日期】    980331
【裁判案由】    返還土地等
【裁判全文】
臺灣高等法院民事判決                  97年度上字第1040號
上   訴   人  丁○○（原名：繆國發）
被  上 訴 人  甲○○
兼訴訟代理人  乙○○
上列當事人間請求返還土地等事件，上訴人對於中華民國97年 9
月16日臺灣桃園地方法院97年度訴字第1029號第一審判決提起上
訴，經本院於98年3月10日言詞辯論終結，判決如下：
    主      文
上訴駁回。
第二審訴訟費用由上訴人負擔。
    事實及理由
一、本件上訴人聲明求為判決：(一)原判決關於不利上訴人部分廢
    棄。(二)上開廢棄部分，被上訴人在第一審之訴駁回。
    被上訴人聲明求為判決：上訴駁回。
二、被上訴人起訴主張：坐落桃園縣中壢市○○段 875地號土地
    （重測前為同市○○段217之5地號，下稱系爭土地）為兩造
    與訴外人等共23人共有〔上訴人於民國（下同）62年 7月23
    日以買賣為原因，登記取得系爭土地所有權應有部分（即持
    分）226270分之10672； 被上訴人甲○○於95年6月7日以買
    賣為原因，登記取得系爭土地所有權應有部分226270分之10
    355；被上訴人乙○○於96年11月9日以買賣為原因，登記取
    得系爭土地所有權應有部分226270分之18105〕。 上訴人於
    87年間，未經伊等及其他共有人同意，無權占用系爭土地內
    如原判決附圖所示ABCD連線範圍內部分（含藍色部分面積55
    平方公尺、及紅色部分面積46平方公尺）土地，搭蓋鐵皮屋
    供其自用，並設大門及圍牆，禁止他人通行（雖經桃園縣政
    府拆除大隊強制拆除屋瓦，惟仍留有柱子及磚牆，且上訴人
    拒絕清除地上遺留之廚房設備、建築用鐵板、鐵片、鐵絲及
    其他廢棄物），伊等自得請求上訴人拆除地上物，並將土地
    騰空返還予全體共有人；又上訴人因無權占有而受有不當得
    利，致伊等受損害，伊等亦得請求上訴人返還相當於租金之
    不當得利等情，爰依民法第821條、第767條規定及不當得利
    之法則，求為命：(一)上訴人將原判決附圖所示ABCD連線範圍
    內（含藍色部分面積55平方公尺、及紅色部分面積46平方公
    尺）土地之地上物拆除騰空後，將土地返還予被上訴人及其
    他共有人全體；(二)上訴人應自95年6月7日起至拆除地上物返
    還土地之日止，按年給付被上訴人甲○○新臺幣（下同）1,
    444元，及其中2,932元自97年7月9日起至清償日止，按年息
    5%計算利息；(三)上訴人應自96年11月 9日起，至拆除地上物
    返還土地之日止，按年給付被上訴人乙○○2,525元， 及其
    中1,746元自97年7月9日起至清償日止， 按年息5%計算利息
    之判決（被上訴人超過上開範圍之請求，業經原審判決駁回
    ，未據被上訴人聲明不服，已告確定）。
    上訴人則以：伊於62年 5月16日向訴外人丙○○○購買系爭
    土地，旋即於63年間搭蓋系爭地上物，縱伊所購買係系爭土
    地之持分，該地上物占用面積亦未逾伊就系爭土地之持分比
    例，且迄至94年間止，其他共有人對於伊使用系爭土地均無
    異議，彼等之拆屋還地請求權，已罹於消滅時效，被上訴人
    嗣於95年間及96年間始因買受而成為系爭土地之共有人，係
    繼受原共有人之權利，其請求權亦已罹於時效而消滅云云，
    資為抗辯。
三、經查被上訴人主張系爭土地為兩造及訴外人等共23人共有（
    上訴人於62年 7月23日以買賣為原因，登記取得系爭土地所
    有權應有部分226270分之10672；被上訴人甲○○於95年6月
    7日以買賣為原因，登記取得系爭土地所有權應有部分 2262
    70分之10355；被上訴人乙○○於96年11月9日以買賣為原因
    ，登記取得系爭土地所有權應有部分 226270分之18105），
    上訴人在該土地內如原判決附圖所示ABCD連線範圍內部分（
    含藍色部分面積55平方公尺、及紅色部分面積46平方公尺）
    土地上搭蓋鐵皮屋，並設大門及圍牆，嗣雖經桃園縣政府拆
    除大隊強制拆除屋瓦，惟現場仍留有柱子、磚牆、廚房設備
    、建築用鐵板、鐵片、鐵絲及其他廢棄物等情，業據其提出
    系爭土地登記謄本及現場照片為證（見原審卷 9至14頁及本
    院卷62至64、97、98頁），並經原審赴現場履勘屬實，及囑
    託桃園縣中壢地政事務所測量並製有如原判決附圖所示複丈
    成果圖足按（見原審卷75、76、100頁）， 且為上訴人所不
    爭執，自堪信為真實。
三、按各共有人按其應有部分，對於共有物之全部雖有使用收益
    之權（民法第 818條規定參照），惟共有人對共有物之特定
    部分使用收益，仍須徵得他共有人全體之同意（民法第 820
    條第 1項規定參照），非謂共有人得對共有物之全部或任何
    一部有自由使用收益之權利。如共有人不顧他共有人之利益
    ，而就共有物之全部或一部任意使用收益，即屬侵害他共有
    人之權利（最高法院62年台上字第1803號判例參照）。又各
    共有人對於第三人，得就共有物之全部，為本於所有權之請
    求，但回復共有物之請求，僅得為共有人全體之利益為之，
    民法第 821條定有明文；所謂本於所有權之請求權，係指民
    法第 767條所規定之物權的請求權而言，故對於無權占有或
    侵奪共有物者，請求返還共有物之訴，得由共有人中之一人
    單獨提起，惟依民法第 821條但書之規定，應求為命被告向
    共有人全體返還共有物之判決而已（最高法院28年上字第23
    61號判例參照）。又共有物分管契約係共有人就共有物管理
    方法所成立之協議，依民法第820條第1項規定，應由共有人
    全體共同協議訂定之，雖不以訂立書面為要件，惟究難僅因
    他共有人單純之沈默，即認已有默示分管契約之存在。又已
    登記不動產所有人之回復請求權及除去妨害請求權，均無民
    法第 125條消滅時效規定之適用（司法院大法官會議釋字第
    107、164號解釋參照）。經查：
    (一)上訴人於62年 5月16日，係向訴外人丙○○○購買系爭土
      地所有權應有部分226270分之10672，並於同年7月23日登
      記取得上開所有權應有部分，業據其提出不動產買賣契約
      書及土地買賣所有權移轉契約書為證（見原審卷125至127
      頁），並有土地登記謄本足按（見原審卷11頁）。足見上
      訴人係購買系爭土地所有權應有部分，並非特定部分。上
      訴人抗辯伊連同其他地號，共購買 440坪土地云云（見原
      審卷102頁），尚與上開事證不符，殊不足取。 是上訴人
      為系爭土地之共有人，非經其他共有人全體之同意，尚不
      得就系爭土地之特定部分為使用收益，否則即屬侵害其他
      共有人之權利。上訴人抗辯伊使用面積並未逾越持分比例
      ，並未侵害其他共有人之權利云云，自非可取。
    (二)上訴人不能證明系爭土地之共有人間，就系爭土地之使用
      收益存有分管協議。雖抗辯：系爭地上物已搭蓋多年，未
      據其他共有人提出異議云云，惟依社會觀念或交易上之慣
      例，上開單純之沈默，尚不足以間接推知其他共有人同意
      上訴人使用系爭土地之特定部分（最高法院29年上字第76
      2號判例參照），自難據為有利於上訴人之認定。
    (三)上訴人占用系爭土地特定部分，係侵害包括被上訴人在內
      之其他共有人之權利，已如前述，則被上訴人本於民法第
      821條、第767條之規定，請求上訴人拆除上開地上物，將
      占用土地騰空返還予全體共有人，自屬有據。又系爭土地
      為已登記之不動產， 揆諸前揭說明， 被上訴人依民法第
      767 條規定行使回復請求權及除去妨害請求權，並無民法
      第 125條消滅時效規定之適用，是縱如上訴人抗辯系爭地
      上物占用系爭土地已逾15年云云，惟上訴人據此所為時效
      抗辯，仍不足取。
四、次按民法第 818條所定各共有人按其應有部分，對於共有物
    之全部有使用收益之權。係指各共有人得就共有物全部，於
    無害他共有人之權利限度內，可按其應有部分行使用益權而
    言。是共有人倘逾越其應有部分之範圍使用收益，致其所受
    利益超過其應有部分比例，即難謂不應對他共有人負返還不
    當得利之責（最高法院97年度台上字第1790號判決參照）；
    又共有人請求返還不當得利，並無民法第 821條規定之適用
    ，請求返還不當得利，而其給付可分者，各共有人僅得按其
    應有部分，請求返還（最高法院88年度台上字第1341號判決
    參照）。又無權占有他人土地，可能獲得相當於租金之利益
    為社會通常之觀念（最高法院61年臺上字第1695號判例參照
    ）。經查：
    (一)系爭土地面積為144平方公尺（見原審卷第9頁），上訴人
      就該土地僅有所有權應有部分 226270分之10672，依此換
      算上訴人所得使用之面積為6.79平方公尺（其計算式為：
      144平方公尺×10672/226270=6.79平方公尺）。乃上訴人
      無權占用系爭土地內如原判決附圖所示ABCD連線範圍內面
      積共計 101平方公尺（含藍色部分面積55平方公尺、及紅
      色部分面積46平方公尺），是其逾越應有部分範圍使用系
      爭土地面積為94.21平方公尺（其計算式為：101平方公尺
      -6.79平方公尺=94.21平方公尺）， 自應對其他共有人返
      還不當得利。
    (二)爰斟酌系爭土地係道路用地（見原審卷第 9頁），所在位
      置亦非工商業繁榮地區（見本院卷62、63、98頁），上訴
      人占用系爭土地搭蓋鐵皮屋供其自用等一切情狀後，認上
      訴人所受相當於租金之不當得利，以系爭土地申報價額年
      息5%計算為相當（土地法第105條準用第97條第1項規定及
      最高法院68年台上字第3071號判例參照）。查系爭土地於
      96年1月當期申報地價為每平方公尺6,560元（見原審卷13
      頁），依上訴人逾越應有部分範圍面積 94.21平方公尺計
      算，上訴人每年獲有相當於租金之不當得利金額為3萬0,9
      01元 （其計算式為：6,560元×94.21平方公尺×5%=30,9
      01元）。惟被上訴人甲○○、乙○○就系爭土地僅各有所
      有權應有部分226270分之10355、226270分之18105，是被
      上訴人甲○○得請求上訴人返還相當於租金之不當得利金
      額，為每年1,484元〔其計算式為：30,901元×10355/(00
      0000-00000)=1,484元）、 被上訴人乙○○得請求上訴人
      返還相當於租金之不當得利金額，為每年2,595元 （其計
      算式為：30,901元×18105/(000000-00000)=2,595元）。
      又被上訴人甲○○、乙○○分別於95年6月7日、96年11月
      9 日登記取得上開所有權應有部分，已如前述，是被上訴
      人甲○○原得請求上訴人給付自95年6月7日起至拆除地上
      物返還土地之日止，按年給付相當於不當得利之租金 1,4
      84元，並就其中起訴時（97年6月18日）已屆期（2年又11
      日）之租金3,013元〔其計算式為：1,484元× (2+ 11/30
      ×1/12)年=3,013元〕請求給付法定遲延利息； 被上訴人
      乙○○原得請求上訴人給付自96年11月 9日起至拆除地上
      物返還土地之日止，按年給付相當於不當得利之租金 2,5
      95元，並就其中起訴時（97年6月18日）已屆期（253日）
      之租金1,799元 （其計算式為：2,595元×253/365年=1,7
      99元）請求給付法定遲延利息。惟被上訴人甲○○僅請求
      上訴人自95年6月7日起至拆除地上物返還土地之日止，按
      年給付1,444元，及其中2,932元自97年7月9日起至清償日
      止，按年息5%計算之利息；而被上訴人乙○○亦僅請求上
      訴人自96年11月 9日起，至拆除地上物返還土地之日止，
      按年給付2,525元，及其中1,746元自97年7月9日起至清償
      日止，按年息5%計算之利息，應屬有據。
五、綜上所述，被上訴人本於民法第821條、第767條之規定及不
    當得利之法則，請求：(一)上訴人應將原判決附圖所示ABCD連
    線範圍內（含藍色部分面積55平方公尺、及紅色部分面積46
    平方公尺）土地之地上物拆除騰空後，將土地返還予被上訴
    人及其他共有人全體；(二)上訴人應自95年6月7日起至拆除地
    上物返還土地之日止，按年給付被上訴人甲○○ 1,444元，
    及其中 2,932元自起訴狀繕本送達之翌日即97年7月9日（見
    原審卷34頁）起至清償日止，按年息5%計算之利息；(三)上訴
    人應自96年11月 9日起，至拆除地上物返還土地之日止，按
    年給付被上訴人乙○○2,525元，及其中1,746元自97年7月9
    日起至清償日止，按年息5%計算之利息部分，自屬應予准許
    。從而原審就上開部分所為上訴人敗訴之判決，並無不合，
    上訴論旨仍執前詞指摘原判決此部分不當，求予廢棄改判，
    為無理由。
六、至兩造其餘之攻擊或防禦方法及未經援用之證據，經本院斟
    酌後，認為均不足以影響本判決之結果，自無逐一詳予論駁
    之必要，併此敘明。
七、據上論結，本件上訴為無理由，依民事訴訟法第449條第1項
    、第78條，判決如主文。
中    華    民    國    98    年    3     月    31    日
                    民事第六庭
                        審判長法  官 林鄉誠
                              法  官 許紋華
                              法  官 梁玉芬
正本係照原本作成。
如不服本判決，應於收受送達後20日內向本院提出上訴書狀，其
未表明上訴理由者，應於提出上訴後20日內向本院補提理由書狀
（均須按他造當事人之人數附繕本）上訴時應提出委任律師或具
有律師資格之人之委任狀；委任有律師資格者，另應附具律師資
格證書及釋明委任人與受任人有民事訴訟法第466條之1第1項但
書或第2項（詳附註）所定關係之釋明文書影本。
中    華    民    國    98    年    4     月    1     日
                              書記官 常淑慧
附註：
民事訴訟法第466條之1（第1項、第2項）：
對於第二審判決上訴，上訴人應委任律師為訴訟代理人。但上訴
人或其他法定代理人具有律師資格者，不在此限。
上訴人之配偶、三親等內之血親、二親等內之姻親，或上訴人為
法人、中央或地方機關時，其所屬專任人員具有律師資格並經法
院認為適當者，亦得為第三審訴訟代理人。


司法院資訊處製作；財團法人民間司法改革基金會備份。
